臺灣桃園地方法院刑事判決　　　　　　　　　　　　　九十二年度訴字第八二三號
　　公　訴　人　臺灣桃園地方法院檢察署檢察官
　　被　　　告　甲○○
　　指定辯護人　本院公設辯護人陳瑞明
右列被告因殺人未遂案件，經檢察官提起公訴（九十二年度偵字第六六０二號），本
院判決如左：
    主  文
甲○○殺人未遂，處有期徒刑參年捌月。
    事  實
一、甲○○前於民國八十七年間因偽造文書案件，經本院以八十七年度訴字第四二五
    號判決判處有期徒刑三月，緩刑二年，並於八十七年六月七日確定，嗣緩刑期滿
    ，緩刑之宣告因未經撤銷，其刑之宣告已失其效力（此不構成累犯）。於九十二
    年二月二十八日晚上十九時許，在桃園縣桃園市○○路四二六號「中國江山」社
    區前，因酒後（尚未達精神耗弱或心神喪失之程度）向在該處擺攤賣臭豆腐的盧
    枝福借款新台幣（下同）二千元，盧枝福對之稱「我整個下午也賺不到二千元，
    哪有二千元可以借你！」並說了一些使甲○○覺得丟臉的話語，甲○○聽後因而
    心生不滿，乃對盧枝福怒稱「不借就說一聲，說那麼多做什麼！」，並拿起盧枝
    福臭豆腐攤的椅子丟向盧枝福之攤位，恰巧砸中盧枝福的太太葉桂香，雙方因而
    發生口角爭執，盧枝福此時甚為生氣而追向甲○○，甲○○再拿起盧枝福臭豆腐
    攤的椅子砸向盧枝福身體。後盧枝福在「中國江山」社區○○道上追上甲○○，
    便徒手以拳頭朝甲○○臉部口鼻部位毆打，致甲○○鼻部及左臉頰挫、擦傷與門
    牙鬆動而流血（此傷害部分未據甲○○提出告訴），甲○○在憤恨難抑之下，竟
    萌生殺人之犯意，急速跑回其位於「中國江山」社區內（桃園市○○街十三巷四
    之一號）十二樓之住處內，在廚房取得其母親所購買供切菜、水果之菜刀及水果
    刀各一把，隨即下樓，衝至盧枝福臭豆腐攤前的馬路旁，先罵一句「幹！」，隨
    即以其右手所持之菜刀朝正欲過馬路前去對面商家借用洗手間之盧枝福頭部猛砍
    過去（左手持水果刀），而砍中盧枝福頭部之左前額，甲○○舉起該把菜刀欲再
    砍向盧枝福頭部時，盧枝福基於本能反應而迅速舉起其右手抵擋，該把菜刀乃砍
    中盧枝福之右手前臂，此時恰為在附近超市購物出來之湯阿駱及一名真實姓名不
    詳、綽號「阿坤」（閩南語發音）之路人看見，湯阿駱及「阿坤」即出聲嚇止，
    並立即前去制止，而甲○○在聽到有人前來的聲音時，即基於己意而停止其繼續
    砍殺盧枝福之行為，湯阿駱並在甲○○將其左手之水果刀交至右手（右手仍持前
    開菜刀）時，順勢將甲○○手上之菜刀及水果刀取走，再放置於盧枝福攤位之桌
    面上。盧枝福經其妻及時打電話找來救護車送醫始幸免於難，惟仍受有頭部外傷
    併顏面撕裂傷及右手前臂深部撕裂傷等傷害。嗣經據報前去處理之警員於現場扣
    得前開水果刀和菜刀各一把，並查悉上情。
二、案經盧枝福訴由桃園縣警察局桃園分局報請臺灣桃園地方法院檢察署檢察官偵查
    起訴。
    理  由
一、訊之被告甲○○固坦承於右揭時、地，因喝酒後向告訴人盧枝福借二千元遭拒絕
    後，曾持前開菜刀砍告訴人二刀，致告訴人受有前述之傷害等情不諱，惟否認有
    殺人之故意，辯稱：因伊那天確實急需要二千元，伊才去跟盧枝福借錢，被他拒
    絕，伊又喝點酒，要走的時候，伊的腳不小心絆到椅子，椅子碰到盧枝福太太的
    腳，盧枝福就罵伊，並追伊，伊跑到萊爾富便利商店的轉角要進中國江山那個大
    門口的地方，盧枝福就拉住伊，伊轉頭過去，盧枝福就用手朝伊口鼻的地方打過
    來，伊鼻子受傷牙齒斷掉，伊當時氣不過，才會跑回家拿廚房內的菜刀及水果刀
    下來要找盧枝福理論，伊只有砍到他的頭及手而已，伊沒有砸他，也沒有踢他等
    語。經查：
    (一)被告所自承：係因喝酒後向告訴人盧枝福借二千元遭拒絕後，返回其家中拿扣
      案之前開菜刀、水果刀下樓，並持前開菜刀砍告訴人二刀，致告訴人受有前述
      之傷害等情，核與告訴人盧枝福之指述，及證人葉桂香於本院九十二年七月十
      日、九十三年一月七日之證述相符；而告訴人盧枝福遭被告持刀砍殺而受有頭
      部外傷併顏面撕裂傷及右手前臂深部撕裂傷等傷害，有告訴人所提出之敏盛綜
      合醫院診斷證明書可證（見偵查卷第十一頁）；此外，並有扣案之前揭菜刀及
      水果刀各一把可證。是堪認被告之自白與事實相符，足採為本案判決之依據。
    (二)雖被告辯稱伊無殺人之故意，惟人體之頭部乃屬身體之要害，對該部位攻擊最
      易致人發生生命危險，此乃一般人所知之常識，被告自不例外；又前揭菜刀為
      被告家中切菜所用之刀具，業據被告自承在卷，且依偵查卷第十三頁之照片可
      見其刀刃部分極為銳利，以該菜刀砍擊人之頭部，自足以造成被攻擊者死亡之
      結果，難謂被告對於其攻擊行為有致告訴人於死之可能無所認識。本件被告持
      扣案之菜刀自上而下朝告訴人頭部砍殺，且一砍未致告訴人於死後，又再舉刀
      砍殺，殊堪認被告上開行為有致告訴人於死之意。再告訴人最後雖僅受有頭部
      外傷併顏面撕裂傷及右手前臂深部撕裂傷等傷害，然此係因告訴人於被告揮砍
      第二刀時，基於本能反應而以其右手抵擋在其頭部前面，始幸免於難，實不得
      因告訴人未因被告之殺害而身亡，即認被告無殺人之故意。故認被告在有前開
      認識之情況下仍然下手為之，其有致告訴人於死地之殺人故意，其所辯無殺人
      犯意之言，乃卸責之詞，無足採信。
    (三)又被告在砍告訴人第二刀之後，究係因己意而停止其殺人行為（中止未遂），
      或因外在之障礙而未能達成其殺人目的（障礙未遂），於此亦有探究之必要。
      查被告係在近距離朝告訴人之頭部砍殺，以被告第二刀砍向告訴人後，依當時
      二人之距離，且復無他人攔阻之情形下，被告如欲繼續砍告訴人，乃輕而易舉
      之事，兼以告訴人已頭、手受創，毫無反擊之力，如仍欲砍殺告訴人置之於死
      ，被告僅需繼續砍殺告訴人即可達其目的，然依證人湯阿駱於本院九十三年二
      月十二日審理時所證述：伊見被告持刀往告訴人砍，告訴人以右手臂抵擋，伊
      與「阿坤」是在被告已經砍第二刀之後，才出聲對被告喊「做什麼！」，被告
      在其喊了之後人就呆掉，沒有反應，其等再上前，拿下他手中的刀子等語，被
      告於證人湯阿駱出聲制止後，並未繼續其砍殺行為，如被告於砍殺第二刀之後
      ，仍有置告訴人於死之意，其於湯阿駱出聲制止但未到達其身旁阻止前，自應
      加速對告訴人為砍殺之動作，或於湯阿駱已到其身旁阻止其行兇時，仍排除阻
      攔而繼續砍殺告訴人，以達其殺人之目的，然被告並未繼續砍殺告訴人，反而
      於湯阿駱出聲制止時，呆立現場，並任由湯阿駱取去其手中兇刀，可見被告在
      其砍第二刀後湯阿駱攔阻之前，即已知自己闖了禍，無意置告訴人於死，而出
      於己意停止砍殺行為，故認本案係屬中止未遂。
    (四)再告訴人雖指稱被告係無緣無故砍殺伊，伊未與被告發生爭執或口角云云，惟
      查告訴人於警詢及本院審理中均稱伊與被告無仇恨，被告單純是伊在「中國江
      山」社區賣臭豆腐的顧客，則衡之常情，被告當無僅因告訴人不借其二千元而
      砍殺告訴人之理由。而依證人即告訴人之妻葉桂香於本院所述：當時甲○○從
      伊右手邊走過來，伊先生在炸臭豆腐，伊在包裝，他先問伊先生說「大仔！有
      二千元來借一下！」（閩南語發音），伊先生就翻一個裝錢的便當盒給他看，
      並說「做整個下午，都沒有二千元，哪有二千元借你！」（閩南語發音），當
      時伊在包裝，伊沒有注意到甲○○的反應，後來甲○○不曉得是用丟的或用踢
      的，椅子砸到伊背部，伊先生和甲○○有發生言語上的口角，伊先生要將椅子
      扶正，甲○○就往「中國江山」跑，伊先生也往那個方向追過去，不到一分鐘
      ，伊先生就回來，很大聲問伊說甲○○住哪一棟哪一樓，伊就跟伊先生說不知
      道，伊想說甲○○跑掉就應該沒有事情，伊就沒有再注意，就在忙客人的事情
      等語，可知告訴人與被告確實曾因被告欲借二千元一事發生口角爭執，且告訴
      人還追被告至「中國江山」社區大門（告訴人於本院審理中亦自承：「中國江
      山」社區有刷卡門禁管制，亦證其有追至該處）。再被告所辯遭告訴人毆打到
      口鼻部位一節，有被告所提出之桃新醫院診斷證明書附卷可稽（見本院卷第三
      十八頁），且依本院向桃新醫院調取被告之就醫病歷資料（見本院卷第五十三
      至五十六頁）所載，被告於九十二年三月一日就醫時確實陳述在前一天晚上被
      人毆打臉部，經醫師診斷結果：鼻部及左臉頰挫、擦傷與門牙鬆動，則被告所
      辯告訴人罵伊，並追伊，伊跑到萊爾富便利商店的轉角要進中國江山那個大門
      口的地方，告訴人就拉住伊，伊轉頭過去，告訴人就用手朝伊口鼻的地方打過
      來，伊鼻子受傷牙齒斷掉等語，即與常情相符，其所辯應屬可信。
    (五)次查，被告雖係因遭告訴人毆打而犯下本案，然其係在告訴人之侵害後，再返
      回其住處拿前揭菜刀砍殺告訴人，自不得認係正當防衛。又被告雖辯稱其當時
      係因為喝酒的關係，才會造成本案的錯誤云云，然依告訴人及證人葉桂香、湯
      阿駱於本院之證述，被告當時雖有酒味，但被告並無意識不清或語無倫次之情
      形，顯見被告當時之意識尚屬清醒，並未達精神耗弱或心神喪失之程度；是被
      告所辯亦不足採為其有利認定之依據。
    (六)至告訴人於本院審理中一再指稱被告除砍殺伊外，還拿椅子砸伊頭部左側，造
      成伊左耳重聽，且被告在砍伊第一刀，伊倒下去後，還用腳踢伊腹部及背部，
      造成伊腹部及背部內傷云云，惟此等為被告所否認，證人湯阿駱於本院審理時
      又證稱：伊見被告砍告訴人，告訴人以右手抵擋時，告訴人係站姿，告訴人並
      未倒下等語，且未據檢察官提起公訴，自非本院所得審酌，附此敘明。
    (七)綜上所述，本案事證已經明確，被告之前揭犯行已可認定，應予依法論科。
二、核被告所為，係犯刑法第二百七十一條第一項、第二項之殺人未遂罪。被告著手
    前開殺害告訴人之行為後，雖告訴人因而受有頭部外傷併顏面撕裂傷及右手前臂
    深部撕裂傷等傷害之結果，致有生命之危險，惟告訴人經及時送醫急救後，並未
    生死亡之結果，依刑法第二十五條第一項之規定，為未遂犯；又被告係出於己意
    而中止其殺害告訴人之行為，應依刑法第二十七條規定減輕其刑。茲審酌被告係
    因喝酒後向告訴人借款二千元，遭告訴人數落及追打後，憤恨不平而持前揭菜刀
    砍殺告訴人，致告訴人因之受有前述之傷害，而有生命之危險，嗣經送醫急救後
    始未生死亡之結果，已嚴重損及告訴人之權益，及被告犯罪坦承犯行等一切情狀
    ，量處如主文所示之刑。至扣案之前揭菜刀及水果刀各一把，雖均為被告為本案
    殺人行為時所攜帶，其中菜刀並為供本案犯罪工具，然該二把刀均非被告個人所
    有，業據被告於本院審理時供述在卷，故不為沒收之諭知，附此敘明。
據上論斷，應依刑事訴訟法第二百九十九條第一項前段，刑法第二百七十一條第一項
、第二項、第二十七條，判決如主文。
本案經檢察官陳美華到庭執行職務
中      華      民      國    九十三    年      二月    二十六    日
                                臺灣桃園地方法院刑事第九庭
                                    審判長法  官  林明洲
                                          法  官  何燕蓉
                                          法  官  林春鈴
右正本證明與原本無異。
如不服本判決，應於判決送達後十日內向本院提出上訴狀( 應附繕本 )，上訴於
臺灣高等法院。
                                          書記官  江世亨
中        華        民        國   九十三   年   二   月    二十六    日
附論罪科刑依據之法條：
刑法第二百七十一條第一項、第二項
殺人者，處死刑、無期徒刑或十年以上有期徒刑。
前項之未遂犯罰之。
